ACORDAO-COMPLETO-2509790

ACÓRDÃO 1390/2022 ATA 8/2022 - SEGUNDA CÂMARA

VISTOS, relatados e discutidos estes autos de tomada de contas especial instaurada pelo Fundo Nacional de Saúde em desfavor do Sanatório Belém, além de Luiz Augusto Pereira como então presidente dessa associação privada, diante da não comprovação da boa e regular aplicação dos recursos federais repassados sob o valor original de R$ 200.000,00, tendo sido efetivamente transferido, contudo, o valor de R$ 199.560,00, no âmbito do Convênio n.º 33875/2011 (Siafi 759995) destinado à aquisição de móveis e equipamentos hospitalares para o fortalecimento das ações do Sistema Único de Saúde (SUS) , ao passo que a vigência do ajuste teria sido estipulada para o período de 15/12/2011 a 8/12/2012, com a sucessiva prorrogação até 5/7/2014;
ACORDAM os Ministros do Tribunal de Contas da União, reunidos na Sessão da 2ª Câmara, ante as razões expostas pelo Relator, em:
9.1. declarar a revelia do Sanatório Belém, além de Luiz Augusto Pereira, nos termos do art. 12, § 3º, da Lei n.º 8.443, de 1992;
9.2. julgar irregulares as contas do Sanatório Belém, além de Luiz Augusto Pereira, nos termos dos arts. 16, III, alíneas "b" e "c", com o § 2º, "b", e 19, caput, 23, III, da Lei n.º 8.443, de 1992, para condená-los, solidariamente, ao pagamento do correspondente débito, com a atualização monetária e os juros de mora calculados desde as datas informadas até o efetivo recolhimento, fixando-lhes o prazo de 15 (quinze) dias, contados da notificação, para que comprovem perante o Tribunal, nos termos do art. 214, III, "a", do RITCU, o recolhimento da referida dívida em favor do Fundo Nacional de Saúde, na forma da legislação em vigor, sob as seguintes condições:
	Data da Ocorrência
	Valor Original (em R$) 
	Observação

	199.560,00
	15/7/2013
	-

	12.209,22
	31/8/2016
	já restituído

9.3 aplicar em desfavor de Luiz Augusto Pereira a multa prevista no art. 57 da Lei n.º 8.443, de 1992, sob o valor de R$ 50.000,00 (cinquenta mil reais) , fixando-lhe o prazo de 15 (quinze) dias, contados da notificação, para que comprove, perante o Tribunal, nos termos do art. 214, III, "a", do RITCU, o recolhimento da referida dívida ao Tesouro Nacional, com a devida atualização monetária, na forma da legislação em vigor;
9.4. autorizar, caso requerido, nos termos do art. 26 da Lei n.º 8.443, de 1992, e do art. 217 do RITCU, o parcelamento das dívidas fixadas por este Acórdão em até 36 (trinta e seis) parcelas mensais e sucessivas, com a devida atualização monetária e os correspondentes acréscimos legais, esclarecendo aos responsáveis que a falta de pagamento de qualquer parcela importará no vencimento antecipado do saldo devedor, sem prejuízo das demais medidas legais;
9.5. autorizar, desde logo, a cobrança judicial das dívidas fixadas por este Acórdão, nos termos do art. 28, II, da Lei n.º 8.443, de 1992, diante do não atendimento às notificações; e
9.6. enviar a cópia do presente Acórdão, com o Relatório e a Proposta de Deliberação, à Procuradoria da República no Estado do Rio Grande do Sul, nos termos do § 3º do art. 16 da Lei n.º 8.443, de 1992, para o ajuizamento das ações civis e penas cabíveis.

Tomada de contas especial instaurada pelo Fundo Nacional de Saúde em desfavor da associação privada Sanatório Belém, além de Luiz Augusto Pereira, como então presidente da entidade, diante da não comprovação da boa e regular aplicação dos recursos repassados sob o valor original de R$ 200.000,00, com o valor efetivamente transferido de R$ 199.560,00, no âmbito do Convênio n.º 33875/2011 (Siafi 759995), destinado à aquisição de móveis e equipamentos hospitalares para fortalecimento das ações do Sistema Único de Saúde (SUS), tendo a vigência do ajuste sido estipulada para o período de 15/12/2011 a 8/12/2012 e prorrogada de ofício, sucessivamente, para até 5/7/2014.

Segunda Câmara

Fundo Nacional de Saúde (FNS).

3. Responsáveis: Luiz Augusto Pereira (CPF XXX.579.960-XX); Sanatório Belém (CNPJ 92.713.825/0001-71).

13.1. Ministros presentes: Bruno Dantas (Presidente), Augusto Nardes, Aroldo Cedraz e Antonio Anastasia.
13.2. Ministros-Substitutos presentes: Marcos Bemquerer Costa e André Luís de Carvalho (Relator).

ACORDAO-COMPLETO-2557238

Acórdão de Relação 7822/2022 - Primeira Câmara

Acórdão de Relação

Primeira Câmara

ANDRÉ DE CARVALHO

Trata-se de tomada de contas especial instaurada pelo Fundo Nacional de Saúde em desfavor do Sanatório Belém, além de Luiz Augusto Pereira como então presidente dessa associação privada, diante da não comprovação da boa e regular aplicação dos recursos federais repassados sob o valor original de R$ 200.000,00, tendo sido efetivamente transferido, contudo, o valor de R$ 199.560,00, no âmbito do Convênio n.º 33875/2011 (Siafi 759995) destinado à aquisição de móveis e equipamentos hospitalares para o fortalecimento das ações do Sistema Único de Saúde (SUS) , ao passo que a vigência do ajuste teria sido estipulada para o período de 15/12/2011 a 8/12/2012, com a sucessiva prorrogação até 5/7/2014.
2.	Após a análise final do feito, o Auditor Federal Paulo Vinhas Lima Júnior lançou o seu parecer conclusivo à Peça 86, com a anuência dos dirigentes da Secex-TCE (Peças 87 e 88) , nos seguintes termos:
" (...)  HISTÓRICO
2	O convênio em atenção foi celebrado em 15/12/2011, com vigência estipulada para o período de 15/12/2011 a 8/12/2012 (peça 49) , prorrogada de ofício sucessivamente para 2/12/2013 e 5/7/2014. O orçamento para a execução do objeto foi inicialmente fixado em R$ 200.000,00, posteriormente reduzido por intermédio de aditivo para R$ 199.560,00 (peça 9) , inteiramente à conta do concedente.
3	Os recursos federais previstos para implementação do objeto do referido convênio foram transferidos pelo Fundo Nacional de Saúde no valor total de R$ 199.560,00 mediante a ordem bancária e data de crédito especificadas no quadro abaixo (peças 12 e 17) :
	Ordem bancária
	Data de emissão
	Valor (R$) 
	Data do crédito

	2013OB822950
	11/7/2013
	199.560,00
	15/7/2013

4	A instauração do presente processo foi motivada pela constatação de que os objetivos do convênio não foram alcançados, uma vez que houve inexecução parcial do objeto e os bens adquiridos não foram empregados nas finalidades previstas no plano de trabalho pactuado.
5	Extrai-se dos relatórios de fiscalização e pareceres emitidos pelo concedente (Relatório de Verificação in loco 2-1/2016, peça 19 e Parecer Financeiro 105, peça 11/2016) que foram efetuadas as seguintes constatações na execução física e financeira do convênio:
bloqueio judicial de recursos no valor de R$ 9.727,77 na conta específica do convênio;
pagamento antecipado, em 21/1/2014, à empresa Biomédica Gaúcha (CNPJ 05.883.492/0001-24) no valor total de RS 44.700,00, referente a aquisição de três monitores multiparâmetros que não foram entregues à convenente; e
não alcance dos objetivos pactuados tendo em vista que o Hospital Parque Belém não está prestando atendimento ao SUS, estando os equipamentos armazenados e sem utilização para as finalidades almejadas.
6	Em 18/2/2015, a convenente encaminhou intempestivamente, por intermédio do sistema Siconv, a prestação de contas final do pacto, uma vez que o prazo para a apresentação havia expirado em 4/8/2014. A citadas contas não mereceram aprovação pelo concedente em razão das irregularidades acima examinadas.
7	Informa-se na Nota Técnica 18/2017 (peça 18) , que a convenente encaminhou expediente com justificativas sobre as constatações e recomendações oriundas da fiscalização do FNS (documento obtido no Siconv à peça 50) . Conforme evidenciado na referida nota técnica, a análise da documentação apresentada pela convenente evidenciou que não foram sanadas as irregularidades apuradas na execução, porém houve devolução de recursos ao Fundo Nacional de Saúde no valor de RS 12.209,22 correspondente ao débito judicial indevido na conta específica do convênio, atualizado monetariamente até 31/8/2016.
8	Com relação aos monitores multiparâmetros, a convenente justificou que o pagamento antecipado se deu por uma falha administrativa e que os bens não haviam sido entregues pela empresa em razão de dívida não adimplida pela convenente junto à sociedade empresária fornecedora.
9	As justificativas ofertadas não foram acatadas pelo concedente, tendo em vista que parte dos equipamentos não foi recebida e os demais bens adquiridos não foram utilizados em benefício dos usuários do Sistema Único de Saúde.
10	Verifica-se que no Relatório do Tomador de Contas (peça 39) estão circunstanciados os fatos acima relatados e imputada responsabilidade pelo ressarcimento do dano ao erário ao Sr. Luiz Augusto Pereira (CPF XXX.579.960-XX) , na condição de gestor dos recursos e à pessoa jurídica Sanatório Belém (CNPJ 92.713.825/0001-71) , como entidade convenente, em razão da ausência de alcance dos objetivos fixados no referido pacto convenial.
11	As medidas administrativas tendentes a obter o saneamento das irregularidades e/ou o ressarcimento do dano foram adotadas pelo concedente (peças 28-31) .
12	Não tendo sido saneada a irregularidade geradora do dano ao erário e tampouco recolhidas as quantias impugnadas, o Ministério da Saúde instaurou a presente tomada de contas especial.
13	O Ministério da Transparência, Fiscalização e Controladoria-Geral da União emitiu relatório e certificado de auditoria concluindo pela responsabilidade da entidade convenente e de seu dirigente pelo dano ao erário e certificou a irregularidade das contas do responsável (peças 42 e 43, respectivamente) . O dirigente do Órgão de Controle Interno emitiu parecer de sua competência, bem assim houve pronunciamento ministerial (peças 44 e 45, respectivamente) .
14	Ao instruir inicialmente o feito no âmbito desta Corte de Contas (peça 51) , esta Secex-TCE concluiu que estavam satisfeitos os pressupostos de constituição válida e regular do processo.
15	Em consequência, propôs-se a citação dos agentes responsáveis para apresentação de alegações de defesa e/ou recolhimento aos cofres do FNS da quantia apurada como débito em razão da seguinte irregularidade:
ausência de comprovação da boa e regular aplicação dos recursos transferidos pelo Fundo Nacional de Saúde por força do Convênio 33875/2011 (Siafi 759995) em razão das seguintes constatações:
  inexecução parcial do objeto caracterizada pelo pagamento antecipado, em 21/1/2014, à sociedade empresária Biomédica Gaúcha (CNPJ 05.883.492/0001-24) no valor total de RS 44.700,00, relativo à aquisição de três monitores multiparâmetros, sem o correspondente recebimento dos bens;
 ausência de utilização dos equipamentos hospitalares previstos no plano de trabalho e adquiridos com recursos do Convênio 33875/2011 (Siafi 759995) no Hospital Parque Belém para prestação de serviços à população no âmbito do Sistema Único de Saúde.
Normas violadas: art. 37, caput e 70, parágrafo único, da Constituição da República Federativa do Brasil, arts. 39, caput, e 50, caput e § 3°, inciso V, da Portaria Interministerial MPOG/MF/MCT 127/2008 e cláusulas segunda, inciso II, subitem 2.1 e quinta do termo do Convênio 33875/2011.
	Responsável solidário: Sanatório Belém (CNPJ 92.713.825/0001-71) 
Conduta: deixar de adotar, na condição de entidade beneficiária dos repasses, as providências necessárias à regular aquisição e utilização dos equipamentos hospitalares previstos no plano de trabalho do Convênio 33875/2011 no Hospital Parque Belém para prestação de serviços à população no âmbito do Sistema Único de Saúde.
Responsável solidário: Sr. Luiz Augusto Pereira (CPF XXX.579.960-XX) 
Conduta: deixar de adotar, na condição de presidente da entidade beneficiária dos repasses, as providências necessárias à regular aquisição e utilização dos equipamentos hospitalares previstos no plano de trabalho Convênio 33875/2011 (Siafi 759995) no Hospital Parque Belém para prestação de serviços à população no âmbito do Sistema Único de Saúde.
16	Manifestada a concordância pelos dirigentes desta Unidade Técnica (peças 52-53) , foram promovidas as citações na forma determinada pelo titular desta Unidade Técnica (peças 56-58) . Decorrido o interstício para manifestação, verifica-se que os responsáveis requereram, por intermédio de procurador, sucessivas dilações do prazo para oferta de alegações de defesa.
17	Não obstante a concessão, pelo Relator deste feito, Ministro-Substituto André Luís de Carvalho (peças 75 e 83) , de duas prorrogações do prazo regimental, observa-se que os responsáveis deixaram transcorrer os novos interstícios sem ofertar quaisquer manifestações em sua defesa e tampouco recolheram o valor do débito imputado.
	EXAME TÉCNICO
	Caracterização das Irregularidades Geradoras do Dano ao Erário
18	Conforme acima detalhado, as irregularidades identificadas pelo tomador de contas como geradoras de dano ao erário nesta TCE foram a inexecução parcial do objeto e o não-alcance dos objetivos do Convênio 33881/2011, caracterizando não comprovação da boa e regular aplicação dos recursos recebidos do FNS pela entidade convenente.
19	O pacto previu a alocação de recursos para aquisição de equipamentos e monitores multiparâmetros para o Hospital Parque Belém. De acordo com as informações constantes do Siconv, tratava-se de hospital geral, localizado na Zona Sul do Município de Porto Alegre/RS, contando com 221 leitos, dos quais 143 encontravam alocados a pacientes do SUS.
20	A unidade contava, ainda, com 20 leitos destinados a Unidade de Tratamento Intensivo de nível II, um centro cirúrgico com quatro salas cirúrgicas e dez leitos para pós-operatório numa sala de recuperação. À época da celebração a unidade encontrava-se habilitada junto ao Ministério da Saúde como unidade de alta complexidade em neurocirurgia, nefrologia, retirada de múltiplos órgãos e traumatologia/ortopedia.
21	Conforme o plano de trabalho aprovado (peça 8) , o objeto conveniado compreendia os seguintes equipamentos: 3 monitores multiparâmetros, 20 camas Fawler elétricas, 5 camas Fawler mecânica, 22 escadas dois degraus, 30 mesas p/ refeição no leito, 26 poltronas e um condicionador de ar tipo Split.
22	Conforme acima relatado, a fiscalização do concedente constatou que os três monitores multiparâmetros foram pagos antecipadamente, porém não foram entregues à unidade hospitalar. Quanto aos demais bens previstos no plano de trabalho, apesar de ter contratado o fornecimento e recebido os equipamentos, conforme notas fiscais juntadas aos autos (peças 13 a 15) , constatou-se que permaneciam armazenados e sem uso nas dependências da unidade hospitalar.
23	Constatou-se, ainda, que o Hospital Parque Belém não estava em funcionamento e que os setores de assistência se encontravam desativados. Apontou-se que a instituição não prestava mais atendimento ao Sistema Único de Saúde, em razão da decisão objeto da notificação da Secretaria Municipal de Saúde de Porto Alegre de 13/4/2016, dirigida à convenente, comunicando a ruptura de qualquer prestação de serviços pelo Hospital Parque Belém no âmbito do SUS a partir de 30/9/2015.
24	Os fatos acima evidenciados configuram descumprimento dos deveres de boa gestão impostos aos administradores de recursos públicos pelo art. 37, caput e 70, parágrafo único da Constituição da República, além do que determinavam os arts. 39, caput, e 50, caput e § 3°, inciso V, da Portaria Interministerial MPOG/MF/MCT 127/2008 e cláusulas segunda, inciso II, subitem 2.1 e quinta do termo do Convênio 33875/2011.
	Individualização de condutas e culpabilidade
25	Considerando os ilícitos acima identificados, a imputação de responsabilidade efetuada pelo tomador de contas atende aos pressupostos estabelecidos na jurisprudência desta Corte de Contas. Com efeito, há elementos para individualizar as condutas, o nexo de causalidade entre estas e as irregularidades geradoras do dano e está caracterizada a atuação, no mínimo culposa, dos responsáveis.
26	Conforme consignado no relatório do tomador de contas, a responsabilidade pelo não alcance das finalidades do Convênio 33875/2011 incide sobre o dirigente da entidade convenente, uma vez que deixou de dar cumprimento ao pactuado no respectivo termo, resultando em não utilização dos equipamentos adquiridos com recursos federais para a prestação de serviços almejada.
27	O acima relatado evidencia que o Sanatório Belém contratou o fornecimento e recebeu parte dos equipamentos previstos. Todavia, não iniciou a utilização dos equipamentos recebidos em razão da suspensão das atividades da estrutura hospitalar para atendimento aos usuários do SUS.
28	Portanto, ao não demonstrar ter adotado as medidas necessárias ao alcance dos objetivos do Convênio 33881/2011, caracterizaram-se condutas omissivas da pessoa jurídica Sanatório Belém (CNPJ 92.713.825/0001-71) e de seu presidente, Sr. Luiz Augusto Pereira (CPF XXX.579.960-XX) , que concorreram diretamente para a não aquisição regular e utilização dos bens em sua finalidade, caracterizando dano ao erário.
29	Há fortes indícios de culpabilidade desses agentes, uma vez que deveriam ter garantido que o objeto fosse regularmente executado e utilizado em conformidade com as normas aplicáveis e os objetivos pactuados e especificados no plano de trabalho aprovado, o que não ocorreu.
30	Quanto à imputação solidária do débito, aplica-se o entendimento firmado no Acórdão 2763/2011-TCU-Plenário - Rel. Min. Augusto Sherman e na Súmula 286 da jurisprudência do TCU de que a pessoa jurídica de direito privado convenente beneficiária de transferências voluntárias de recursos públicos da União atua como gestora pública e deve responder solidariamente com seus dirigentes por prejuízos causados ao erário.
	EXAME DOS PRESSUPOSTOS PROCESSUAIS DA IN TCU 71/2012
	Viabilidade do estabelecimento regular do contraditório
31	Verifica-se que o interstício entre as datas de ocorrência das irregularidades geradoras do dano ao erário, inexecução parcial e não-alcance dos objetivos do convênio até a data final de vigência estipulada (5/7/2014) , e a data da primeira notificação válida dos dirigentes responsáveis é inferior a dez anos. A primeira notificação dando ciência ao presidente da entidade convenente das irregularidades detectadas na fiscalização in loco realizada pelo Ministério da Saúde foi efetivada em 30/6/2016 (peça 29) .  
32	Considerando essas datas, não houve transcurso de prazo superior a dez anos entre as datas de ocorrência das irregularidades em questão e as primeiras notificações válidas dos agentes responsáveis.
33	Em tais circunstâncias não há óbice, em primeira análise, ao estabelecimento regular do contraditório, considerando o parâmetro estabelecido no art. 6º, inciso II, da Instrução Normativa TCU 71/2012.
	Quantificação do dano e valor mínimo para instauração
34	Conforme se extrai do relatório do Tomador de Contas Especial o débito associado às irregularidades constatada alcança valor histórico de R$ 199.560,00, tendo sido recolhido pela convenente o valor de R$ 12.209,22, resultando em saldo de R$ 272.556,38, atualizado monetariamente até 1/6/2020 (peça 48) .
35	Conforme demonstrado nos relatórios de cálculo de débito (peça 47) , as irregularidades acima descritas configuram prejuízo ao erário, cujo valor atualizado até 1/1/2017 é de R$ 244.133,95, superior ao limite de R$ 100.000,00, fixado pelo art. 6º, inciso I, da Instrução Normativa TCU 71/2012, com a redação dada pela IN TCU 76/2016.
	Configuração da Prescrição da Pretensão Punitiva
36	Observa-se não ter se consumado, em relação aos ilícitos em debate, a prescrição da pretensão punitiva por parte do TCU que, nos termos do entendimento firmado no Acórdão 1441/2016-TCU-Plenário - Rel. Min. Benjamin Zymler, subordina-se ao prazo geral de prescrição indicado no art. 205 do Código Civil, qual seja, dez anos contados a partir da data de ocorrência da irregularidade sancionada, nos termos do art. 189 do Código Civil.
37	A irregularidade motivadora da instauração desta TCE, não alcance dos objetivos do convênio, configurou-se no exercício de 2014, portanto há menos de 10 anos. Em tais circunstâncias, não há óbice à proposição de aplicação aos responsáveis das sanções previstas na Lei 8.443/1992.
	Análise das Citações
	Revelia do Sr. Luiz Augusto Pereira (CPF XXX.579.960-XX) e da pessoa jurídica Sanatório Belém (CNPJ 92.713.825/0001-71) 
38	Apesar de terem tomado ciência dos expedientes citatórios que lhes foram encaminhados, conforme atestam os avisos de recebimento (AR) que compõe a peça 58 e 59, os responsáveis não apresentaram alegações de defesa e tampouco recolheram os débitos decorrentes das irregularidades mencionadas nos expedientes respectivos.
39	Preliminarmente, cumpre tecer breves considerações sobre a forma como são realizadas as comunicações processuais no TCU. A esse respeito, destacam-se o art. 179, do Regimento Interno do TCU (Resolução 155, de 4/12/2002) e o art. 4º, inciso III, § 1º, da Resolução TCU 170/2004, in verbis:
40	O teor das normas transcritas evidencia que a validade da citação via postal não depende de que o aviso de recebimento seja assinado pelo próprio destinatário da comunicação, o que dispensa, no caso em tela, a entrega do AR em 'mãos próprias'. A exigência da norma é no sentido de o Tribunal verificar se a correspondência foi entregue no endereço correto, residindo aqui a necessidade de certeza inequívoca.
41	Não é outra a orientação da jurisprudência do TCU, conforme se verifica dos Acórdão 3648/2013-TCU-Segunda Câmara, Relator Ministro José Jorge; 1019/2008 - TCU - Plenário, Rel. Min. Benjamin Zymler) e 1526/2007 TCU Plenário, Rel. Min. Aroldo Cedraz, dentre muitos outros.'
42	A validade do critério de comunicação processual do TCU foi referendada pelo Supremo Tribunal Federal, nos termos do julgamento do MS-AgR 25.816/DF, por meio do qual se afirmou a desnecessidade da ciência pessoal do interessado, entendendo-se suficiente a comprovação da entrega do 'AR' no endereço do destinatário.
43	No caso sob exame, as citações mostram-se válidas por terem sido efetuadas nos endereços disponíveis nas bases de informação utilizadas por este Tribunal. Ademais, os responsáveis compareceram aos autos para requerer dilação do prazo de defesa, conforme acima consignado, estando comprovada inequivocamente a ciência da citação sob exame.
44	Ao não apresentar alegações de defesa, os responsáveis citados optaram por não exercer o direito ao contraditório e à ampla defesa, princípios insculpidos na Constituição da República Federativa do Brasil de 1988, bem como não se desincumbiram do ônus de produzir provas da regular aplicação dos recursos sob sua responsabilidade.
45	Assim sendo, devem os responsáveis arrolados ser considerados revéis, dando-se prosseguimento ao processo nos termos do art. 12, §º 3, da Lei 8.443/1992.
46	Conforme assentado na jurisprudência deste TCU, em sede de processos de contas, a configuração da revelia não gera presunção de veracidade das irregularidades atribuídas aos responsáveis revéis, sendo indispensável ao julgamento pela irregularidade das contas a presença de prova suficiente da fatos e condutas contrários à lei (Acórdão 4704/2014-TCU-Primeira Câmara - Rel. Min. Bruno Dantas, 2369/2013 - TCU - Primeira Câmara - Rel. Min. Benjamin Zymler, 2070/2015 - TCU - Plenário - Rel. Min. Vital do Rêgo, dentre muitos outros) .
47	Nesse sentido, verifica-se que estão adequadamente caracterizados e lastreados em evidências os ilícitos praticados e a respectiva responsabilidade das agentes, conforme indicado pareceres lançados nos autos acima sintetizados.
48	Portanto, não tendo sido contestadas as imputações veiculadas na citação efetivada, permanecem caracterizadas as irregularidades apontadas nas conclusões do Relatório Completo do Tomador de Contas Especial e na instrução propositiva da citação inicial lançada neste feito.
49	Assim sendo, devem os responsáveis arrolados ser considerados revéis, dando-se prosseguimento ao processo nos termos do art. 12, §º 3, da Lei 8.443/1992.
	CONCLUSÃO
50	Diante da revelia do Sr. Luiz Augusto Pereira (CPF XXX.579.960-XX) e da pessoa jurídica Sanatório Belém (CNPJ 92.713.825/0001-71) e inexistindo nos autos elementos que permitam concluir pela ocorrência de boa-fé ou de outros excludentes de culpabilidade em suas condutas, propõe-se que suas contas sejam julgadas irregulares e que os responsáveis sejam condenados ao ressarcimento do débito apurado nestas contas.
51	Ante a gravidade das violações aos deveres impostos pela Constituição da República de 1988 e pelas demais normas legais aplicáveis e elevada culpabilidade dos responsáveis, cabível a proposição da aplicação aos agentes responsáveis pelas irregularidades vinculadas a dano ao erário da multa prevista no art. 57 da Lei 8.443/1992.
52	Cabível, finalmente, a proposição de remessa de cópia dos elementos pertinentes ao Ministério Público da União, atendendo, assim, ao disposto no art. 16, § 3º, da Lei 8.443/1992 c/c o art. 209, § 7º, do Regimento Interno/TCU.
	Outras informações relevantes
53	Em obediência ao comando contido no item 9.4 do Acórdão 1772/2017-TCU-Plenário - Relator Ministro-Substituto Augusto Sherman, informa-se que há outros dois processos em tramitação nesta Corte de Contas nos quais se imputa débito aos responsáveis:
	Processo 015.079/2020-1
	TCE instaurada pelo (a) FNS-MS em razão de não comprovação da regular aplicação dos recursos repassados pela União, Convênio 33888/2011, firmado com o/a Ministério da Saúde, Siafi/Siconv 763046, função SAUDE, que teve como objeto aquisição de equipamento e material permanente para unidade de atenção especializada em saúde. (nº da TCE no sistema: 2437/2018) .

	015.075/2020-
	TCE instaurada pelo FNS contra o Sr. Luiz Augusto Pereira e o Sanatório Belém (CNPJ 92.713.825/0001-71) , em razão da não comprovação da regular aplicação dos recursos repassados por força do Convênio 33875/2011 (Siafi 759995) firmado entre o Ministério da Saúde e a referida pessoa jurídica e que tinha por objeto a aquisição de móveis e equipamentos hospitalares

	PROPOSTA DE ENCAMINHAMENTO
54	Diante do exposto, submetemos os autos à consideração superior, propondo ao Tribunal:
a)	considerar revéis para todos os efeitos o Sr. Luiz Augusto Pereira (CPF XXX.579.960-XX) e a associação civil sem fins lucrativos Sanatório Belém (CNPJ 92.713.825/0001-71) , dando-se prosseguimento ao processo, com fulcro no art. 12, § 3º, da Lei n. 8.443/92;
b)	com fundamento nos arts. 1º, inciso I; 12, § 3º; 16, inciso III, alíneas 'b' e 'c'; 19, caput; 23, inciso III, alíneas 'b' e 'c'; 28, inciso II; da Lei 8.443/1992 c/c os arts. 209, § 7º, e 214, inciso III, alíneas 'b' e 'c', do Regimento Interno/TCU, que sejam julgadas irregulares as contas do Sr. Luiz Augusto Pereira (CPF XXX.579.960-XX) e da pessoa jurídica Sanatório Belém (CNPJ 92.713.825/0001-71) , condenando-os, solidariamente, ao pagamento da quantia a seguir especificada, com a fixação do prazo de quinze dias, a contar das notificações, para comprovarem, perante o Tribunal (art. 214, inciso III, alínea 'a', do Regimento Interno) , o recolhimento da dívida aos cofres do Fundo Nacional de Saúde, atualizada monetariamente e acrescida dos juros de mora, calculados a partir das datas discriminadas, até a data do recolhimento, na forma prevista na legislação em vigor abatendo-se, na oportunidade, o valor já ressarcido.
	Valor (R$) 
	Data de ocorrência

	199.560,00
	15/7/2013

	 (12.209,22) 
	31/8/2016

c)	aplicar ao Sr. Luiz Augusto Pereira (CPF XXX.579.960-XX) e à pessoa jurídica Sanatório Belém (CNPJ 92.713.825/0001-71) a multa prevista no art. 57 da Lei 8.443/1992 c/c o art. 267 do Regimento Interno, com a fixação do prazo de quinze dias, a contar da notificação, para comprovar, perante o Tribunal (art. 214, inciso III, alínea 'a', do Regimento Interno) , o recolhimento da dívida aos cofres do Tesouro Nacional, atualizada monetariamente desde a data do acórdão que vier a ser proferido até a do efetivo recolhimento, se for paga após o vencimento, na forma da legislação em vigor;
d)	autorizar, caso seja de interesse dos responsáveis, o pagamento da dívida em até 36 parcelas mensais e consecutivas, nos termos do art. 26 da Lei 8.443/1992 c/c o art. 217 do Regimento Interno, fixando-lhes o prazo de quinze dias, a contar do recebimento da notificação, para comprovarem perante o Tribunal o recolhimento da primeira parcela, e de trinta dias, a contar da parcela anterior, para comprovarem os recolhimentos das demais parcelas, devendo incidir sobre cada valor mensal, atualizado monetariamente, os juros de mora devidos, na forma prevista na legislação em vigor;
e)	encaminhar cópia da deliberação ao Procurador-Chefe da Procuradoria da República no Estado do Rio Grande do Sul, nos termos do § 3º do art. 16 da Lei 8.443/1992 c/c o § 7º do art. 209 do Regimento Interno do TCU, para adoção das medidas cabíveis, bem como ao Fundo Nacional de Saúde e aos responsáveis, para ciência; e comunicar-lhes que o relatório e o voto que a fundamentarem podem ser acessados por meio do endereço eletrônico www.tcu.gov.br/acordaos e que, caso haja interesse, o Tribunal pode enviar-lhe cópia desses documentos sem qualquer custo."
3.	Enfim, por intermédio do Exmo. Sr. Procurador Marinus Eduardo De Vries Marsico, o MPTCU anuiu à aludida proposta da unidade técnica, tendo lançado o seu parecer à Peça 89 nos seguintes termos:
	" (...) À vista dos elementos constantes dos autos, considerando que os responsáveis permaneceram revéis (peças 58 e 59) e que não há elementos aptos a comprovar a regular aplicação dos recursos repassados pelo Fundo Nacional de Saúde por meio do Convênio 33.875/2011 (Siafi 759995) , manifestamo-nos de acordo com a proposta da Secex-TCE (peça 86) , no sentido de julgar irregulares as contas irregulares as contas do Sanatório Belém (CNPJ 92.713.825/0001-71) e do seu responsável, Sr. Luiz Augusto Pereira (CPF XXX.579.960-XX) , com fulcro no art. 16, III, 'b' e 'c', da Lei 8.443/92, condenando-os em débito solidário e aplicando-lhes a multa prevista no art. 57 da referida lei.
	Por oportuno, registramos nossas considerações no tocante à aferição da prescrição com base na Lei 9.873/99 (Lei da Prescrição Administrativa) , matéria de ordem pública que voltou a ser objeto de crescentes considerações no âmbito do TCU após a decisão do Supremo Tribunal Federal no RE 636.886 (Tema 899 da repercussão geral) .
	Sobre a aferição da prescrição com base Lei 9.873/99, não endossamos conclusão pela prescrição do débito (pretensão de ressarcimento) baseada no referido julgado do STF, porquanto tal decisão não transitou em julgado, podendo ainda ser revista ou sofrer modulações, o que pode modificar substancialmente o conteúdo daquela decisão inicial que, por sua vez, contrasta com a regra da imprescritibilidade do ressarcimento ao erário prevista no art. 37, § 5º, da Constituição e, até o momento, consagrada em uníssono na jurisprudência do TCU.
	Também não sustentamos conclusão pelo sobrestamento do julgamento do processo até a decisão definitiva do STF sobre o RE 636.886, porquanto tal medida pode gerar precedente capaz de provocar enorme acúmulo de processos não julgados e trazer prejuízos à contemporaneidade do controle externo ao criar jurisprudência contrária ao Princípio da Independência de Instâncias.
	No tocante à aferição da prescrição da pretensão punitiva, alinhamos nosso posicionamento ao da Procuradora-Geral do MP/TCU (TC Processo 032.048/2016-5) e aos julgados mais recentes do STF no sentido da aplicabilidade da Lei 9.873/99 em detrimento do entendimento pela aplicação do Código Civil (Acórdão 1441/2016-TCU-Plenário) .
	Nesse sentido, a Lei 9.873/99 (alterada pela Lei 11.941/09) estabelece prazo de prescrição para o exercício da ação punitiva pela Administração Pública Federal, dispondo ainda sobre o termo inicial e as causas de interrupção da respectiva contagem:
Art. 1o  Prescreve em cinco anos a ação punitiva da Administração Pública Federal, direta e indireta, no exercício do poder de polícia, objetivando apurar infração à legislação em vigor, contados da data da prática do ato ou, no caso de infração permanente ou continuada, do dia em que tiver cessado.
§ 1o  Incide a prescrição no procedimento administrativo paralisado por mais de três anos, pendente de julgamento ou despacho, cujos autos serão arquivados de ofício ou mediante requerimento da parte interessada, sem prejuízo da apuração da responsabilidade funcional decorrente da paralisação, se for o caso.
§ 2o  Quando o fato objeto da ação punitiva da Administração também constituir crime, a prescrição reger-se-á pelo prazo previsto na lei penal.
Art. 2o  Interrompe-se a prescrição da ação punitiva:
I - pela notificação ou citação do indiciado ou acusado, inclusive por meio de edital;
II - por qualquer ato inequívoco, que importe apuração do fato;
III - pela decisão condenatória recorrível.
IV - por qualquer ato inequívoco que importe em manifestação expressa de tentativa de solução conciliatória no âmbito interno da administração pública federal.  (grifamos) 
Com efeito, a contagem do prazo prescricional será interrompida e restituída na integralidade sempre que verificada a ocorrência de alguma das hipóteses legais, não havendo vedação legal no sentido de que esse prazo seja interrompido mais de uma vez, como no presente caso, haja vista a ocorrência de várias hipóteses interruptivas até o momento, cada qual restituindo a integralidade do prazo prescricional previsto na Lei 9.873/99.
No presente caso, o convênio possuía vigência original para o período de 15/12/2011 a 8/12/2012 (peça 49) , prorrogada de ofício até 5/7/2014, com prazo final para prestação de contas em 4/8/2014, sendo a prestação de contas encaminhada intempestivamente em 18/2/2015. A contagem do prazo prescricional foi interrompida em 11/4/2016 (vistoria in loco, peça 28) , 24/6/2016 (peça 28) , 26/8/2016 (parecer financeiro, peça 11) , 20/3/2017 (nota técnica, peça 18) , 25/4/2017 (peças 30 e 36) , 29/11/2018 (instauração da TCE, peça 33) , 29/11/2018 (relatório de TCE, peça 29/11/2018) , 3/3/2020 (relatório de auditoria, peça 42) , 5/6/2020 (instrução no TCU, peças 51 a 53) , 23/6/2020 (citações, peças 56 a 58) , 15/7 e 7/9/2020 (prorrogações do prazo para defesa, peças 75 e 83) , 24/8/2021 (instrução no TCU, peça 86 a 88) , entre outros atos, não permanecendo o processo de tomada de contas especial parado por mais de três anos, tampouco por mais de cinco anos a apuração dos fatos sem a ocorrência de causa interruptiva prevista no artigo 2º da Lei 9.873/99.
Desse modo, a prescrição da pretensão punitiva não ocorre nestes autos se considerado o parâmetro da Lei 9.873/99 (Lei da Prescrição Administrativa) , assim como também não ocorreria a prescrição decenal do Código Civil baseada no entendimento do Acórdão 1441/2016-TCU-Plenário."
É o Relatório.

Paulo Roberto Cardoso Moreira de Oliveira (OAB-RS 27.026), representando o Sanatório Belém, além de Luiz Augusto Pereira.

Procurador Marinus Eduardo De Vries Marsico.

TOMADA DE CONTAS ESPECIAL. CONVÊNIO. FUNDO NACIONAL DE SAÚDE. NÃO COMPROVAÇÃO DA BOA E REGULAR APLICAÇÃO DOS RECURSOS FEDERAIS REPASSADOS. CITAÇÃO. REVELIA. CONTAS IRREGULARES. DÉBITO. MULTA. COMUNICAÇÃO.

TOMADA DE CONTAS ESPECIAL (TCE)

Secretaria de Controle Externo de Tomada de Contas Especial (Secex-TCE).

Trata-se de tomada de contas especial instaurada pelo Fundo Nacional de Saúde em desfavor do Sanatório Belém, além de Luiz Augusto Pereira como então presidente dessa associação privada, diante da não comprovação da boa e regular aplicação dos recursos federais repassados sob o valor original de R$ 200.000,00, tendo sido efetivamente transferido, contudo, o valor de R$ 199.560,00, no âmbito do Convênio n.º 33875/2011 (Siafi 759995) destinado à aquisição de móveis e equipamentos hospitalares para o fortalecimento das ações do Sistema Único de Saúde (SUS) , ao passo que a vigência do ajuste teria sido estipulada para o período de 15/12/2011 a 8/12/2012, com a sucessiva prorrogação até 5/7/2014.
2.	A partir do Relatório de Tomada de Contas Especial n.º 232/2018 (Peça 39, p. 5) , o tomador de contas assinalou a responsabilidade em desfavor do Sanatório Belém, além de Luiz Augusto Pereira, diante da total impugnação das supostas despesas incorridas no bojo do referido convênio sob o valor original de R$ 199.560,00.
3.	Por conseguinte, no âmbito do TCU, a Secex-TCE promoveu a citação dos aludidos responsáveis para apresentarem as suas alegações de defesa ou recolherem o correspondente débito diante da não comprovação da boa e regular aplicação sobre a integralidade dos recursos federais repassados.
4.	A despeito, contudo, da regular citação, os aludidos responsáveis não apresentaram as suas defesas, nem efetuaram, tampouco, o recolhimento do correspondente débito, passando à condição de revéis perante o TCU, nos termos do art. 12, § 3º, da Lei n.º 8.443, de 1992.
5.	De todo modo, após a análise final do feito, a unidade técnica propôs a irregularidade das contas dos aludidos responsáveis para condená-los ao pagamento do correspondente débito, além de lhes aplicar a subsequente multa legal (Peça 86) ; tendo o Parquet especial anuído a essa proposta (Peça 89) .
6.	O TCU pode incorporar o parecer da unidade técnica a estas razões de decidir.
7.	Bem se sabe que, em sintonia, entre outros, com os Acórdãos 1.194/2009 e 3.991/2015, da 1ª Câmara, os Acórdãos 27/2004, 6.235/2013 e 3.223/2017, da 2ª Câmara, e os Acórdãos 11/1997 e 997/2015, do Plenário, a jurisprudência do TCU estaria firmada no sentido da pessoal responsabilidade do gestor pela comprovação da boa e regular aplicação dos recursos federais, submetendo todo aquele que administra os recursos públicos ao dever de demonstrar o correto emprego dos valores federais, nos termos do art. 70, parágrafo único, da Constituição de 1988 e do art. 93 do Decreto-Lei n.º 200, de 1967, sem prejuízo de, por analogia à Súmula n.º 286 do TCU, a pessoa jurídica de direito privado também responder como destinatária dos correspondentes recursos federais, em solidariedade com o seu administrador, pelo dano causado ao erário em face da ausência de efetiva comprovação da boa aplicação desses recursos públicos, nos termos do art. 16, § 2º, "b", da Lei n.º 8.443, de 1992.
8.	Por esse ângulo, diante da ausência de elementos capazes de demonstrar a boa e regular aplicação dos aludidos recursos federais, para além da ausência de evidenciação do nexo causal entre esses recursos federais e os supostos dispêndios incorridos no âmbito do aludido convênio, restaria confirmada a presunção legal de dano ao erário pela integralidade dos valores repassados em face do eventual desvio ou desperdício dos respectivos recursos federais, restando adequada, assim, a proposta da unidade técnica para a condenação dos responsáveis em débito e em multa.
9. 	Não subsistiria, enfim, a prescrição da pretensão punitiva do TCU, já que, nos termos do Acórdão 1441/2016-TCU-Plenário, não teria ocorrido o transcurso de mais de dez anos entre a ordem para as citações no âmbito do TCU, em 5/6/2020 (Peça 53) , e a data fatal para a prestação de contas final do aludido ajuste, em 5/7/2014 (Peça 39, p. 1) .
10. 	Eis que, por meio do aludido Acórdão 1.441/2016 proferido na Sessão Extraordinária de 8/6/2016, o Plenário do TCU firmou o seu entendimento no sentido de que a prescrição da pretensão punitiva deve seguir a regra geral do prazo decenal, contado a partir do fato, em linha com o art. 205 do Código Civil brasileiro, interrompendo a contagem do aludido prazo com a ordem de citação, nos termos do art. 240, caput, da Lei n.º 13.105 (Código Processual Civil) , de 2015.
11. 	Sem prejuízo, no entanto, do respeito a esse entendimento do Tribunal, deve ser reiterada a minha ressalva já registrada em vários outros julgados do TCU no sentido de que, na ausência de lei específica, o TCU não deveria aplicar qualquer prazo prescricional sobre a referida pretensão punitiva ou, então, na pior das hipóteses, o Tribunal deveria aplicar a regra prescricional fixada pela Lei n.º 9.873, de 1999, não só porque ela trata diretamente de prescrição no âmbito do direito administrativo sancionador, mas também porque, entre outras medidas, a aludida lei manda aplicar o prazo prescricional penal, quando a infração administrativa também configure crime, além de determinar expressamente que, diante de ilícito continuado ou permanente, a contagem do prazo deve iniciar a partir da cessação do aludido ilícito.
12. 	A despeito, então, de registrar essa minha posição pessoal, o TCU deve pugnar pela pronta aplicação da multa legal em desfavor, apenas, do aludido responsável, como pessoa física, para evitar o indevido bis in idem, a partir do entendimento fixado pelo aludido Acórdão 1441/2016-TCU-Plenário.
13.	Não subsistiria, de todo modo, a eventual necessidade de promover o retorno do presente processo para buscar a citação de outros eventuais responsáveis, estando esse entendimento, aliás, em plena sintonia com a jurisprudência fixada pelo TCU a partir, por exemplo, dos Acórdãos 4.002/2020 e 5.297/2013, da 2ª Câmara, e dos Acórdãos 1.170/2017 e 1.223/2015, do Plenário, já que a ausência dessa nova citação não resultaria em prejuízo à defesa dos atuais responsáveis, não só porque o presente processo já estaria em plenas condições de efetivo julgamento pelo TCU, mas também porque a solidariedade passiva seria legalmente erigida em favor do ente estatal credor, e não das eventuais pessoas privadas devedoras, podendo, se for o caso, o atual condenado ajuizar a superveniente ação regressiva em desfavor de outros eventuais responsáveis supostamente coobrigados.
14.	De toda sorte, como a malsinada irregularidade configuraria a eventual conduta dolosa no sentido de efetivamente facilitar, permitir ou concorrer para que pessoa física ou jurídica privada incorpore ou utilize, de forma indevida, rendas, verbas ou valores integrantes do acervo patrimonial da administração pública, sem a observância das formalidades legais ou regulamentares aplicáveis, resultando no eventual ilícito doloso de improbidade administrativa causador do aludido prejuízo ao erário, nos termos, por exemplo, do art. 10, I e II, além do art. 11, VI, da Lei n.º 8.429, de 1992, com a alteração promovida pela Lei n.º 14.230, de 2021, a eventual prescrição da ação de ressarcimento ao erário também não subsistiria, estando esse entendimento em plena consonância com a jurisprudência fixada pelo STF no bojo do RE 852.475-SP, com o trânsito em julgado a partir de 6/12/2019, diante da Tese de Repercussão Geral n.º 897 no sentido de que "São imprescritíveis as ações de ressarcimento ao erário fundadas na prática de ato doloso tipificado na Lei de Improbidade Administrativa".
15.	O TCU deve julgar irregulares, portanto, as contas do Sanatório Belém, além de Luiz Augusto Pereira, para condená-los solidariamente ao pagamento do correspondente débito, sem prejuízo de aplicar a multa prevista no art. 57 da Lei n.º 8.443, de 1992, em desfavor da aludida pessoa física responsável.
Ante o exposto, pugno pela prolação do Acórdão ora submetido a este Colegiado.
TCU, Sala das Sessões, em 29 de março de 2022.
Ministro-Substituto ANDRÉ LUÍS DE CARVALHO
Relator